【裁判字號】    91,訴,327
【裁判日期】    920529
【裁判案由】    偽造有價證券等
【裁判全文】
臺灣宜蘭地方法院刑事判決                          九十一年度訴字第三二七號
    公  訴  人  臺灣宜蘭地方法院檢察署檢察官
    被      告  甲○○○
    選任辯護人  楊德海律師
右列被告因詐欺案件，經檢察官提起公訴（九十年度偵字第一四五六號），本院判決
如左：
    主  文
甲○○○無罪。
    理  由
一、公訴意旨略以：同案被告乙○○（現由本院通緝中）原為宜蘭縣全弘證券股份有
    限公司（下稱全弘公司）負責人。其與被告甲○○○自民國七十九年起，即共同
    對外借集資金用以投資股票，然自八十三年間起全弘公司因發生嚴重虧損，肇致
    清償能力顯有不足及困難，卻仍於八十六年十二月間，二人基於共同為自己不法
    所有意圖之概括聯絡，先由同案被告乙○○以全弘公司營運良好，擬於桃園及臺
    中等地開設分公司為由，以電話向告訴人丁○○借款，造成告訴人丁○○陷於全
    弘公司營運情況甚佳，且再設立分公司應可自公司營運利潤獲得債務清償之錯誤
    ，而於八十六年十二月六日依同案被告林楅焰之指示，將二筆各為新臺幣（下同
    ）五百萬元之款項匯入林靜慧及被告甲○○○帳戶內。嗣同案被告乙○○及被告
    甲○○○又承前為自己不法所有意圖之概括犯意，多次持開設分公司亟需資金周
    轉之理由向告訴人丁○○借款，亦均致使告訴人陷於錯誤而分別於八十七年一月
    二十六日電匯同案被告乙○○開設之裕豪公司帳戶七百萬元，及被告甲○○○之
    帳戶三百萬元，更於同年八月十日及同年九月十八日匯款三百萬元及五百萬元至
    被告甲○○○帳戶。但因同案被告乙○○及被告甲○○○向告訴人借款及對外募
    集之金額仍無法填補公司資金缺口，迄至八十九年十一月間終因無法營運而告倒
    閉，告訴人丁○○貸出款項因皆不獲清償方知受騙。因認被告甲○○○涉犯刑法
    第三百三十九條第一項詐欺取財罪嫌。
二、公訴意旨認被告涉犯詐欺罪嫌，無非係以：
  (一)被告甲○○○與同案被告乙○○共同詐欺之事實，業據告訴人丁○○指訴綦詳，
    復有被告甲○○○簽發，同案被告乙○○背書，及案外人林朝松（另由臺灣宜蘭
    地方法院檢察署檢察官為不起訴處分確定）借予同案被告乙○○使用簽發及背書
    之支票九紙影本在卷可佐。且被告甲○○○與同案被告乙○○均執開設分公司為
    由向告訴人丁○○借款之事實，復經證人邱耀魁於偵查中到庭結證屬實。
  (二)同案被告乙○○經營之裕豪公司並非告訴人丁○○借款之債務人，故該公司究否
    具有貸款額度，及是否因銀行緊縮銀根導致無法營運而告倒閉，自與同案被告乙○○與被告甲○○○詐騙告訴人丁○○之行為無關。易言之，同案被告乙○○本
    身是否有資力，要與裕豪公司有無資力無涉。況若裕豪公司確有資力，銀行豈會
    對之緊宿銀根？準此可徵同案被告乙○○以裕豪公司之資力狀況疊詞置辯，委無
    可採。
  (三)同案被告乙○○雖於八十七年三月三日匯款告訴人丁○○五百萬元，惟此乃因告
    訴人丁○○軋票需錢孔急，並已事前告知將立即將同額金錢轉匯同案被告乙○○
    ，嗣亦旋於同年月二十四日匯款五百萬元予被告甲○○○，更支付此段期間之利
    息五萬二千五百元，此據告訴人指訴綦詳，復有存褶影本及華南商業銀行匯款回
    條聯影本二紙附卷可稽，足見同案被告乙○○及被告甲○○○匯款五百萬元予告
    訴人並非針對先前借貸金額所為之清償行為，亦難以此等匯款往來之情況，認定
    同案被告乙○○及被告甲○○○二人，仍屬有資力之人。再者，同案被告乙○○
    及被告甲○○○向告訴人借款期間，猶對外借款數千萬元，是其等二人以資金周
    轉之方式將五百萬元借予告訴人，亦非毫不可能。故自告訴人丁○○對該筆五百
    萬元仍自負利息之情觀之，亦見該筆五百萬元應非被告等二人所有，而係向他人
    借貸所得之金錢甚明。
  (四)同案被告乙○○及被告甲○○○等二人自八十七年十一月起即未再支付告訴人任
    何借款利息，且告訴人若知悉其等二人所借款項係用於股票投資者，即不願貸出
    任何金錢一節，已據告訴人指訴綦詳。是同案被告乙○○及被告甲○○○等二人
    確係以籌設分公司為幌，暗喻公司業務興隆而誆騙告訴人出借金錢，彰彰明甚，
    其等二人共同詐騙告訴人丁○○之主觀意圖及客觀犯行，至堪認定。
  (五)設立分公司向外週轉借款，是否即需用公司所簽發之支票，本非無疑。蓋商場資
    金流動之方式雖因基於不同考量及需求而無統一之作法，是由同案被告乙○○及
    被告甲○○○交付告訴人丁○○之支票，皆為其等二人個人使用支票之情觀之，
    仍無法據以論定其等二人所辯各語係屬真實。另觀之自告訴人所收受由被告甲○○○簽發，同案被告乙○○背書，及案外人林朝松玉借予同案被告乙○○使用簽
    發及背書之支票，倘被告甲○○○及同案被告乙○○所負責之全弘公司股票投資
    小組並無實權，焉有在公司鉅額虧損後，仍以己身名義向外借款用以填補公司資
    金缺口？其等二人所為之金錢處理模式，顯然悖離常情而無可採。
  (六)總據前陳，被告甲○○○及同案被告乙○○應為全弘公司投資小組內，具有實際
    權責之成員，其等二人對外及向告訴人所為之借款，即難謂與其等二人無涉。其
    等二人所辯各語皆無可採等情，為本件認定被告甲○○○涉犯詐欺取財罪行之主
    要論據及基準。
三、按犯罪事實應依證據認定之，無證據不得認定其犯罪事實，又不能證明被告犯罪
    者，應諭知無罪之判決，刑事訴訟法第一百五十四條、第三百零一條第一項分別
    定有明文。又按刑事訴訟法上所謂認定犯罪事實之證據，係指足以認定被告確有
    犯罪行為之積極證據而言，如未能發現相當證據或證據不足以證明，自不得以推
    測或擬制之方法，以為裁判之基礎，最高法院二十九年上字第三一０五號及四十
    年臺上字第八六號分別著有判例；又認定不利於被告之事實，須依積極證據，苟
    積極證據不足為不利於被告事實之認定，即應為有利於被告之認定，更不必有何
    有利之證據，最高法院三十年上字第八一六號判例可資參照。次依告訴人之指述
    ，係以使被告受刑事訴追為目的，是其陳述是否與事實相符，仍應調查其他證據
    以資審認。且刑法第三百三十九條第一項之詐欺取財罪，係以行為人意圖為自己
    不法之所有，以詐術使人將本人獲第三人之物交付為要件，所謂以詐術使人交付
    ，必須被詐欺人因其詐術而陷於錯誤，若其所用之方法，不能認為詐術，亦不致
    使人陷於錯誤，及不構成該罪，最高法院分別著有三十年上字第八一六號、五十
    二年臺上字第一三００號及四十六年臺上字第二六０號判例足資參照。申言之，
    於債務不履行之情形，債務人是否有詐欺之故意及施用詐術，係以行為時為判斷
    之時點，如行為人初無詐欺之故意及使用詐術，嗣後因經濟情況改變或其他因素
    ，而未按契約返還借款或其他債務者，則與詐欺之犯行無涉。合先敘明。
四、經查：
  (一)告訴人丁○○先後於八十六年十二月六日、八十七年一月二十六日、八十七年八
    月十日及八十七年九月十八日分別匯款至案外人林靜慧、被告甲○○○及裕豪公
    司五百萬元、五百萬元、七百萬元、三百萬元、三百萬元及五百萬元之經過情形
    ，業據告訴人於偵審中到庭陳明綦詳。其稱：八十六年底全弘公司負責人乙○○
    表示欲至桃園或臺中設立分公司，故向之調現周轉一千萬元，並指示其各將五百
    萬元資金匯入籌備開設分公司之股東帳戶內。八十七年一月二十六日因乙○○再
    度表示需求資金籌備分公司設立事宜，故其方又匯款七百萬元及三百萬元至裕豪
    公司及甲○○○帳戶。嗣於八十七年八月間乙○○又欲向其借款八百萬元，但遭
    其拒絕，隔日甲○○○即以電話與之聯繫，表示其與乙○○均為股東，希望對設
    立分公司之事再度給予幫助，其看在甲○○○面子上，方匯款三百萬元至甲○○○帳戶內。同年九月間甲○○○個人又以籌備公司需求資金為由以電話向其借款
    ，其亦允諾並匯款五百萬元予甲○○○。甲○○○在該二筆三百萬元及五百萬元
    借款後，均分別簽發及交付三百萬元及五百萬元，到期日各為八十七年十二月二
    十四日及八十八年一月二十六日之支票等語翔實。又告訴人與被告甲○○○間之
    熟識程度、借款源由及事後被告甲○○○針對上該二筆三百萬元及五百萬元債務
    之處理態度，復據告訴人於本院調查及審理時到庭指陳：其與甲○○○於八十三
    年間因共同參加先祖會而熟識，其知悉甲○○○從事股票業務，甲○○○平日待
    人慷慨，亦曾聽聞甲○○○經濟狀況不錯，至八十七年底前甲○○○顯現在外之
    經濟狀態仍稱富裕，故其認甲○○○應具有還款能力。其借款予甲○○○並非投
    資，僅係單純基於其與甲○○○熟稔之關係方貸出金錢。嗣後乙○○公司倒閉，
    甲○○○仍向其表示必會負責償還所借之八百萬元（均見九十年度偵字第一四五
    六號卷第二一頁、第一二二頁、本院九十二年四月二十九日訊問筆錄、同年五月
    二十二日審理筆錄）等語明確。從而，綜觀告訴人丁○○先後於八十六年十二月
    六日、八十七年一月二十六日、八十七年八月十日及八十七年九月十八日匯款至
    案外人林靜慧、被告甲○○○及裕豪公司共計二千八百萬元之各筆款項之借款人
    、貸款因素、借款原因及事後處理情形，再佐以證人邱耀魁於偵查中結證述：其
    看過乙○○向丁○○借款多次，但均未曾看過甲○○○及林朝松（見九十年度偵
    字第一四五六號卷第十九頁）等語，及證人丙○○於本院審理時到庭結證稱：八
    十三年間其與丁○○、甲○○○因共同參加先祖會而認識，至八十七年底前甲○○○仍將其富裕之經濟狀況表現於外。在甲○○○簽發丁○○之支票跳票約一個
    月後，其與丁○○共同前往甲○○○住處，甲○○○仍向丁○○下跪表示一定負
    責償還八百萬元借款（見本院九十二年五月二十二日審理筆錄）等語，即足認定
    告訴人丁○○於八十六年十二月六日匯款分別予林靜慧及被告甲○○○帳戶之五
    百萬元，及於八十七年一月二十六日電匯裕豪公司七百萬元及被告甲○○○帳戶
    三百萬元部分，乃同案被告乙○○出面與告訴人成立之借貸關係，要與告訴人基
    於其與被告甲○○○間，基於熟識情誼及人情因素方貸出共計八百萬元數額之借
    款關係顯有不同。告訴人於八十七年八月十日及同年九月十八日先後匯款三百萬
    元及五百萬元予被告甲○○○部分，應為其與被告甲○○○間之私人借貸關係，
    洵堪認定。
  (二)被告甲○○○向告訴人丁○○借款時彰顯在外之經濟狀況仍稱富裕一節，已據告
    訴人丁○○及證人丙○○指證詳前述。又被告甲○○○在彰化銀行宜蘭分行開設
    之個人帳戶，自八十七年一月一日起至同年十月一日止，屢有動輒數百萬元之金
    錢進出，迄至同年十一月六日猶有十萬零六千元之提款等情，復有本院依職權調
    取被告甲○○○個人上開帳戶八十七年全年度存款存摺帳戶資料查詢明細表存卷
    可憑。又被告甲○○○至八十七年十二月四日方遭銀行拒絕往來之事實，亦見卷
    附宜蘭縣票據交換所存款簿不足退票單00000000、00000000、
    00000000等三紙即明。執此以觀，被告甲○○○於八十七年八月十日及
    同年九月十八日以個人名義向告訴人丁○○借款時，並非無能力調度足額資金抑
    或毫無清償資力，應堪認定。
  (三)總前各情，被告甲○○○與告訴人丁○○間針對八十七年八月十日及同年九月十
    八日共計八百萬元之借貸行為，純屬被告與告訴人間之私人借貸關係，已詳前述
    。是依被告向告訴人借款時表彰在外之客觀經濟狀況，及其斯時帳戶內往來資金
    之進出狀態、使用之支票遭銀行拒絕往來之日期等客觀跡證，皆徵被告向告訴人
    借貸八百萬元時，並非毫無清償能力之人甚明。況被告甲○○○向告訴人丁○○
    貸得金錢後，如何使用該筆款項，亦屬被告處分民事上消費借貸所得金錢之權利
    ，其所負之債務僅為屆期應如數清償消費借貸之數額而已，要難以其究否將所貸
    得之款項用於設立分公司抑或投資股票等有權處分行為，反向推論其於借款之時
    ，主觀上即已具有為自己不法所有之意圖。從而，被告甲○○○於借款後因資金
    運轉失控肇致經濟狀況急速下降，並造成其簽發交付告訴人之支票不獲兌現而無
    法如期償還借款金額等嗣後經濟能力之變更，按諸首揭說明，即難謂其主觀上於
    行為之初，即存有詐欺之故意及使用詐術誆騙告訴人之詐欺取財犯行。另被告事
    後縱有先對其他債權人有何清償債務之行為，亦因告訴人因單純借貸關係所享有
    之普通債權並無優先清償效力，基於債權平等之原則，被告本得視情況任意清償
    所負之債務，告訴人即債權人丁○○應循民事途徑進行保障、請求及執行其享有
    之債權權利，而難以被告事後清償債務之方式，遽予論斷被告借款時係基於主觀
    上之不法所有意圖且施用詐術訛騙告訴人之客觀詐欺行為。本件綜依被告與告訴
    人間借貸關係之成立原因、被告借款時之經濟狀況互核其陷於無資力之時點等各
    項跡證，實難論定被告係基於為自己不法所有之意圖，而施用詐術使告訴人陷於
    錯誤後，方遂其詐欺取得之行為。是基於禁止推定罪狀之法則，確保國家刑罰權
    之正確行使之目的下，公訴意旨所爰引之各項論據及告訴人之指述，固足使被告
    所涉前開犯行具有合理性之懷疑存在，然尚不足使其詐欺取財之罪行達於通常一
    般之人均不致有所懷疑，而得確信之程度。此外，本院復查無其他積極及補強證
  據足資證明抑或補強被告被訴之詐欺取財罪行，且因被告與告訴人間就借貸關係
    衍生出之八百萬元債權債務關係，乃屬民事上債務不履行之問題，告訴人應依民
    事程序予以解決，要非刑事法律所得規範。揆諸首揭判例意旨及說明，被告因犯
    罪嫌疑不足，不能證明其犯罪，爰依法為被告甲○○○無罪之諭知。
據上論斷，應依刑事訴訟法第三百零一條第一項前段，判決如主文。
本案經檢察官張鳳清到庭執行職務
中      華      民      國      九十二      年    五    月    二十九    日
                              臺灣宜蘭地方法院刑事第二庭
                                        法  官  陳  嘉  年
右正本證明與原本無異。
如不服本判決，應於判決送達後十日內，向本院提出上訴狀。(應附繕本)
                                        書記官  詹  玉  惠
中      華      民      國      九十二      年    五    月    二十九    日


司法院資訊處製作；財團法人民間司法改革基金會備份。
